【裁判字號】    95,訴,510
【裁判日期】    951214
【裁判案由】    清償債務
【裁判全文】
臺灣桃園地方法院民事判決               95年度訴字第510號
原      告  日盛國際商業銀行股份有限公司
法定代理人  戊○○
訴訟代理人  己○○
被      告  瑋泰企業股份有限公司
                      8之1號.
兼法定代理  甲○○○
人
被      告  乙○○
上列三人共同
訴訟代理人  丁○○    住同上
被      告  丙○○    住桃園縣.
                      8號
上列當事人間請求清償債務事件，於民國95年11月30日辯論終結
，本院判決如下：
    主  文
被告應連帶給付原告新台幣肆佰柒拾肆萬捌仟捌佰拾元，及自
民國九十四年九月二十七日起至清償日止，按年息百分之七計算
之利息，暨自民國九十四年十月二十七日起至清償日止，其逾期
在六個月以內者，按上開利率百分之十，超過六個月者，就超過
部分，按上開利率百分之二十計算之違約金。
訴訟費用由被告連帶負擔。
    事實及理由
一、原告主張:
(一)被告瑋泰企業股份有限公司（下稱瑋泰公司）因購置資產及
    資金運用之需，邀其餘被告為連帶保證人，於民國94年7 月
    26 日 與原告簽具授信合約書申辦授信，約定金額以新台幣
    （下同）500 萬元為限，授信期間自94年7 月26日起至97年
    7 月26日止，授信利率及償還方式以實際支用時所簽署之動
    用申請書所載之利率、計算方式及償還方式為之。
(二)被告瑋泰公司於同日持授信動用申請書向原告申請撥貸金額
    合計500 萬元，約定利息按年息百分之7 固定計算，並自借
    款日起，依年金法計算月付金，共分36期，按期平均攤還本
    息，並同意借款金額於撥付當日扣除帳戶管理費、信保基金
    保證手續費及印花稅等合計9 萬元之相關費用後，全數撥入
    被告瑋泰公司於原告中壢分行之存款第000-00-000000-000
    號帳戶內。原告中壢分行即依上開約定將系爭借款500 萬元
    ，以放款帳號000-00-000000-000 及000-00-000000-000 各
    250 萬元作帳，再將扣除9 萬元後之餘額，即491 萬元全數
    撥付被告瑋泰公司之存款帳戶內。
(三)被告瑋泰公司於當日即將上開491 萬元扣除匯費60元後之餘
    額，全數匯入被告瑋泰公司於新竹商銀山子頂分行之存款第
    00000000000 號帳戶內，由上情可知，本件消費借貸契約即
    已成立生效。
(四)詎料系爭借款除獲償本金合計251,170 元及至94年9 月26日
    止之利息外，餘欠本金合計4,748,830 元及自94年9 月27日
    起算之利息，屢經原告催討均未清償，爰此被告已喪失期限
    之利益，應即清償原告如訴之聲明所示金額，爰依民法消費
    借貸及連帶保證之規定，請求判決如主文。
(五)並聲明: 被告應連帶給付原告4,748,830 元，及自94年9 月
    27日起至清償日止，按年息百分之7 計算之利息，與自94年
    10月27日起至清償日止，其逾期在6 個月以內者，按上開利
    率百分之十，超過6 個月者，就超過部分，按上開利率百分
    之二十計算之違約金。
二、被告方面：
(一)本件事實經過略以：
 1、被告乙○○與甲○○○係夫妻關係。被告乙○○係由吳餘貴
    所收養，吳餘貴與吳餘柳係親兄弟，丙○○則為吳餘柳之長
    男。是被告乙○○稱呼吳餘柳為叔叔，稱呼丙○○為表弟。
 2、被告瑋泰公司設立於91年1 月30日，實際經營者自始即為吳
    餘柳及丙○○父子，由於乙○○僅國中畢業，找工作誠有困
    難，因與吳餘柳父子有親戚關係，遂於被告瑋泰公司擔任清
    潔工一職，然薪資微薄每月約2 萬餘元，每日下班後，仍四
    處回收紙箱變賣以貼補家用。
 3、適於92年5 月初，丙○○稱被告瑋泰公司經營需要，央求甲○○○擔任瑋泰公司掛名股東一年，並簽立書據承諾瑋泰公
    司所有債務與甲○○○無關，並同意每月給付甲○○○5,00
    0 元以為代價。甲○○○礙於親戚關係，丙○○又一再保證
    不會有事，且本身僅國小畢業，幾不識字，只會書寫自己名
    字，於金仙電機股份有限公司桃園工廠擔任電子作業員之收
    入每月約2 萬元左右，考量若每月能多5,000 元收入，對家
    中經濟不無小補，因此答應。
 4、未料，被告丙○○僅支付二個月5,000 元後，即未再給付。
    而吳餘柳父子，更利用被告乙○○、甲○○○目不識丁，欠
    缺法律常識，通常以被告乙○○為公司員工而公司文件要簽
    名，或被告甲○○○先前為掛名股東先前文件要補簽，並表
    示會負起全責等語之方式，不告知被告乙○○、甲○○○文
    件內容，於被告丙○○、甲○○○輕率、無經驗，不瞭解文
    書內容及法律效果之情形下，詐欺二人幫忙簽立文件或票據
    ，甚未得被告甲○○○同意，擅自將被告瑋泰公司之負責人
    變更為被告甲○○○。
 5、本件消費借貸契約及連帶保證契約，據被告乙○○及甲○○○現在回憶，當時應係吳餘柳或被告丙○○故計重施，由原
    告公司承辦人員將契約攜至被告瑋泰公司，再由吳餘柳或被
    告丙○○分別要求被告乙○○、甲○○○至辦公室簽署，或
    由吳餘柳或被告丙○○分別要求被告乙○○、甲○○○至原
    告公司簽署。簽名之際，原告公司及吳餘柳父子根本未給予
    閱覽契約之機會，亦未加以說明契約內容，原告公司承辦人
    員自始至終沒跟被告乙○○、甲○○○說半句話，從頭到尾
    只跟吳餘柳、被告丙○○二人聊天，簽完名後就叫二人離開
    ，原告公司承辦人員也沒表示身分，被告乙○○、甲○○○
    至今才知是銀行承辦人員。
 6、吳餘柳父子對親戚、員工、廠商有計畫之詐欺行為，被告乙○○及甲○○○毫不知情，直至94年11月間看到報紙，始驚
    訝知悉被告瑋泰公司已惡性倒閉，吳餘柳父子已捲款潛逃無
    蹤，並將相關票據流向地下錢莊。被告乙○○及甲○○○因
    有黑道討債集團上門催討，始知悉受騙簽立文件或票據，被
    告甲○○○更已被登記為瑋泰公司負責人，二人為求生命安
    全不得已只得離開原住所。被告乙○○與配偶甲○○○實受
    害其中，目前因而至少10件官司纏身，居無寧日。
(二)被告甲○○○非瑋泰公司負責人，本件主債務之消費借貸契
    約並未成立、有效：
 1、被告甲○○○非公司負責人，無權代表公司：承上，被告甲○○○既遭擅自偽造變更為瑋泰公司負責人，被告甲○○○
    並非被告瑋泰公司之實際負責人，其自無權以被告瑋泰公司
    負責人名義代表被告瑋泰公司向原告借款，其所簽立之消費
    借貸契約自不生效。原告公司將被告甲○○○併列瑋泰公司
    之法定代理人，於法無據。
 2、被告甲○○○顯無代表被告瑋泰公司與原告公司成立消費借
    貸契約之意思表示：契約成立要件之意思表示乃由效果意思
    、表示意思及表示行為三個要素所構成，須此三要素兼備，
    意思表示始謂成立，表意人始應受其拘束；而契約成立，依
    民法第153 條第1 項規定觀之，亦應當事人互相表示意思一
    致。以被告甲○○○之學歷、知識（僅國小畢業，幾不識字
    ，只會書寫自己名字，可由甲○○○簽名字形得知），及當
    時被告甲○○○連所簽文件為何都不知，僅被要求簽完名就
    離開之情形，被告甲○○○根本不可能知悉，也不可能有何
    意思表示，況被告甲○○○係遭擅自偽造變更為被告瑋泰公
    司負責人，其於簽名時，當不知係以被告瑋泰公司負責人名
    義代表被告瑋泰公司為意思表示，故也無被告瑋泰公司與原
    告公司互相表示意思一致成立消費借貸契約之餘地。本件消
    費借貸契約實應存在於原告公司與吳餘柳父子之間。
(三)被告甲○○○意思表示有錯誤：被告甲○○○若充分瞭解其
    係以被告瑋泰公司負責人身分簽名，況因此需負相關法律責
    任時，其必不會為任何意思表示行為（實根本無意思表示存
    在），被告甲○○○之意思表示有錯誤至明，被告甲○○○
    為此依民法第88條規定，以本訴狀向原告公司為撤銷意思表
    示之通知，意思表示既經撤銷，本件主債務之消費借貸契約
    即不存在。
(四)被告甲○○○係被詐欺而為意思表示：吳餘柳或被告丙○○
    ，以前述方式（以被告甲○○○先前為掛名股東，之前有文
    件要補簽名），詐欺被告甲○○○，騙其於文件或票據上簽
    名，被告甲○○○所為之意思表示應係被詐欺所為（實根本
    無意思表示存在），而原告公司與被告瑋泰公司實際負責人
    吳餘柳、被告丙○○熟識，明知被告甲○○○就借貸事宜毫
    不知情應被詐欺，且由被告甲○○○簽名字形可得而知其應
    不識字，仍同意吳餘柳、被告丙○○之行為，難諉無過失，
    被告甲○○○亦併此依民法第92條規定，以本訴狀向原告公
    司為撤銷意思表示之通知，意思表示既經撤銷，本件主債務
    之消費借貸契約即不存在。
(五)被告甲○○○係於輕率、無經驗之情形下為意思表示：原告
    公司與被告瑋泰公司實際負責人吳餘柳、被告丙○○熟識，
    明知被告甲○○○就借貸事宜毫不知情，且由被告甲○○○
    簽名字形可得而知甲○○○應不識字，仍同意吳餘柳、被告
    丙○○以前述方式（不告知甲○○○文件內容，要求簽完名
    後離開）完成契約簽署，顯係乘被告甲○○○輕率、無經驗
    ，不瞭解文書內容及法律效果之情形下，使其為意思表示，
    該法律行為應係一暴力行為，被告甲○○○亦併此依民法第
    74條規定，以本訴狀聲請鈞院撤銷之，意思表示既經撤銷，
    本件主債務之消費借貸契約即不存在。
(六)主債務消費借貸定型化契約條款有重大不利益情形，顯失公
    平，約定無效：被告甲○○○簽名時，既有前述諸多重大不
    利益之情形，而綜合判斷於此些情形下，要求被告甲○○○
    為本件主債務消費借貸定型化契約條款負責，顯有失公平，
    本件主債務消費借貸定型化契約條款依上開規定，應認無效
    。
(七)被告甲○○○、乙○○與原告間之連帶保證契約並不存在：
 1、本件主債務並不存在，已如前述，主債務既不存在，從債務
    即本件保證債務自失所附麗，被告甲○○○、乙○○應不負
    連帶保證人責任。
 2、又被告甲○○○、乙○○簽立連帶保證契約時，或欠缺意思
    表示要素；或未與原告公司表示意思一致；或意思表示有錯
    誤；或係被詐欺而為意思表示；或係輕率、無經驗之情形下
    而為意思表示；或兩造間連帶保證定型化契約條款有重大不
    利益情形，顯失公平，約定無效，理由誠與前述同，不復贅
    述。被告甲○○○、乙○○併依相關規定，以本訴狀向原告
    公司為撤銷意思表示之通知，及以本訴狀聲請本院撤銷法律
    行為。
 3、本件連帶保證契約如上說明並不存在，被告甲○○○、乙○○自不負連帶保證人責任。原告公司應就本件連帶保證債務
    確實存在之事實負舉證責任。
    理  由
一、程序方面：
    本件被告丙○○未於言詞辯論期日到場，核無民事訴訟法第
    386 條各款所列情形，爰依原告聲請，由其一造辯論而為判
    決。
二、得心證之理由：
(一)原告主張之事實，已據其提出與其所述相符之授信合約書、
    授信動用申請書、放款客戶資料查詢單、放款帳務明細資料
    影本為證，且被告甲○○○、乙○○對於彼等確實分別於上
    開授信合約書之法定代理人欄、連帶保證人欄簽名，原告中
    壢分行已依上開約定將系爭借款500 萬元，以放款帳號000-
    00-000000-000 及000-00-000000-000 各250 萬元作帳，再
    將扣除9 萬元後之餘額即491 萬元全數撥付被告瑋泰公司之
    存款帳戶內等情不爭執，僅以上開情詞置辯，爰逐一審究被
    告所辯是否有理:
 1、按表意人無欲為其意思表示所拘束之意，而為意思表示者，
    其意思表示，不因之無效。但其情形為相對人所明知者，不
    在此限。民法第86條定有明文。被告甲○○○辯稱被告瑋泰
    企業之實際經營者係案外人吳餘柳及被告丙○○二人，而被
    告丙○○在未經其同意下，擅自將其登記為被告瑋泰公司之
    負責人，故其非公司之負責人，亦無代理被告公司與原告簽
    訂系爭消費借貸契約之意思表示，從而本件消費借貸契約並
    未有效成立等語，惟查觀之原告所提出被告所不爭執之授信
    約定書第4 頁，被告甲○○○係於立約人之法定代理人欄位
    署名，又該時被告瑋泰企業之營利事業登記證及公司變更登
    記表等公示登記資料，均記載被告甲○○○為被告瑋泰公司
    之負責人。是姑不論被告甲○○○上開所述是否為真，其對
    外之名義確係被告瑋泰企業之負責人，且其亦以被告瑋泰公
    司之負責人自居而於上開文件簽名，又被告於本院審理中，
    迄未舉證明其確實非被告瑋泰公司負責人，或原告明知被告
    甲○○○簽名時係無欲為被告瑋泰公司之負責人之意思，抑
    或明知被告甲○○○非被告瑋泰公司之負責人等情，被告甲○○○自應受此意思表示之拘束，無從解免其應償還系爭借
    款之責。
 2、按因被詐欺或被脅迫，而為意思表示者，表意人得撤銷其意
    思表示。但詐欺係由第三人所為者，以相對人明知其事實，
    或可得而知者為限，始得撤銷之。民法第92條第1 項定有明
    文。被告甲○○○抗辯係遭案外人吳餘柳及被告丙○○二人
    以擔任掛名股東為由，詐欺其於系爭借據上簽名等語，姑不
    其該等所述是否為真，其既已自承為詐欺之人為第三人吳餘
    柳及被告丙○○，則被告尚需舉證原告有明知其事實或可得
    而知之情形，始有民法第92條第1 項撤銷意思表示之適用，
    然被告於本院審理中，迄未舉證證明原告明知其受詐欺或可
    得而知其受詐欺之情事，其主張依民法第92條第1 項撤銷意
    思表示，自難准許。
 3、被告甲○○○復抗辯若知簽立系爭借據需負相關清償責任，
    必不會為意思表示，其意思表示有錯誤等語，惟查被告甲○○○即使對於簽立系爭借據之法律效果有所誤認，乃意思表
    示之緣由有錯誤，而在其意思形成之過程中，對於決定為某
    特定內容意思之重要性事實認識有誤，非原告所能窺知，係
    屬動機錯誤，而非意思表示之內容或其表示行為錯誤，故被
    告此部分之抗辯亦非可採。
 4、被告甲○○○抗辯案外人吳餘柳、被告丙○○及原告均未告
    知系爭借據之內容，並要求被告簽名後即離開，顯係乘其急
    迫、輕率或無經驗而使其簽立系爭借據等語，為原告所否認
    ，查原告主張系爭借據係於被告瑋泰公司之設址處簽立，且
    由原告所屬行員邱輝煌進行對保手續等語，為被告所不爭執
    ，且與銀行一般授信實務相符，自堪信為真實。衡諸常情，
    被告甲○○○於簽立系爭借據前，自得隨意審閱或向原告所
    屬行員詢問，並得自由決定是否簽立系爭借據，實難認被告
    甲○○○於簽立系爭借據時，有何急迫、輕率之情事存在。
    又經向財團法人金融聯合徵信中心查詢被告甲○○○於金融
    機構間之授信與保證資訊，可知被告除原告日盛商業銀行外
    ，另分別於新竹商業銀行、彰化商業銀行、臺灣企業銀行、
    寶華商業銀行及安泰商業銀行合計六間金融機構有金額不等
    之主、從債務，顯見被告甲○○○對銀行辦理授信對保作業
    之經驗亦難謂無經驗。
 5、被告甲○○○另抗辯其簽立系爭借據有上開重大不利益之情
    形，要求其為系爭借據負責顯失公平，依民法第247 條之1
    之規定，系爭借據應屬無效云云。惟「依照當事人一方預定
    用於同類契約之條款而訂定之契約，為左列各款之約定，按
    其情形顯失公平者，該部分約定無效：一、免除或減輕預定
    契約條款之當事人責任者。二、加重他方當事人之責任者。
    三、使他方當事人拋棄權利或限制其行使權利者。四。其他
    於他方當事人有重大不利益者。」民法第247 條之1 定有明
    文。查系爭借據固為原告為與不特定多數消費者訂立同類契
    約之用，所提出預先擬定之契約條款，作為與被告簽立系爭
    消費借貸契約之內容，自屬定型化契約無訛。惟依被告抗辯
    有不知系爭借據內容、未受告知內容、不知需承擔清償借款
    責任等不利益情形云云，與系爭借據之約定內容無關，是被
    告抗辯系爭借據有民法第247 條之1 規定之情形而無效云云
    ，自無可採。
(二)原告已依上開合約書之約定將被告瑋泰公司所借貸之金額匯
    入被告瑋泰公司帳戶，且被告甲○○○、乙○○確實分別於
    系爭授信合約書之法定代理人欄、連帶保證人欄簽名，被告
    之辯解，不足採信，已如前述，原告之主張，自堪信為真實
    。
(三)原告依消費借貸及連帶保證之法律關係提起本訴，請求被告
    應連帶給付原告4,748,830 元，及自94年9 月27日起至清償
    日止，按年息百分之7 計算之利息，與自94年10月27日起至
    清償日止，其逾期在6 個月以內者，按上開利率百分之十，
    超過6 個月者，就超過部分，按上開利率百分之二十計算之
    違約金，即無不合，應予准許。
三、結論：原告之訴為有理由，依民事訴訟法第385 條第1 項前
    段、第85條第2 項，判決如主文。
中    華    民    國    95    年    12    月    14    日
                  民事第一庭    法  官  陳婉玉
以上正本係照原本作成
如對本判決上訴，須於判決送達後20日內向本院提出上訴狀
中    華    民    國    95    年    12    月    14    日
                                書記官  劉雅玲


司法院資訊處製作；財團法人民間司法改革基金會備份。
